臺灣高等法院臺中分院民事判決　九十一年度上易字第七○號
　　　上　訴　人　甲○○
　　　被上訴人　　丙○○
　　　複代理人　　乙○○
右當事人間給付利息事件，上訴人對於中華民國九十年十二月三十一日臺灣彰化地方
法院九十年度訴字第四八八號第一審判決提起上訴，本院判決如左：
    主    文
上訴駁回。
第二審訴訟費用由上訴人負擔。
    事    實
甲、上訴人方面：
一、聲明：求為判決：
（一）原判決廢棄。
（二）被上訴人應給付上訴人新台幣  (下同)六十四萬零六百八十三元整及自起訴狀
      繕本送達被上訴人之翌日起至清償日止，按年息百分之五計算之利息。
（三）上訴人願預供擔保，請准宣告假執行。
二、陳述：除與原判決所載相同部分予以引用外，補述略稱：
（一）兩造於八十五年十一月二十四日所訂立之買賣契約，因違反當時土地法第三十
      條及農業發展條例第三十條禁止農地細分之強制規定，依民法第二百四十六條
      之規定，為無效之契約，而無效之法律行為係自始當然的不生效力。又無效法
      律行為當事人於給付後，本應互負回復原狀或損害賠償之責任，初不待當事人
      於行為當時明知或可得而知其無效。我國民法對此，亦於債編設有相當之規定
      (民法第一百八十四條以下及一百七十九條以下)，並可比照援用第二百十三條
      至第二百十八條之規定，故總則中第一百十三條之一般規定，顯係贅設。原審
      判決引用民法第一百十三條之規定認被上訴人自上訴人處收受款項當時，並不
      知悉或可得而知兩造間之買賣行為係屬無效，遽為上訴人敗訴之判決，其適用
      法規自有民事訴訟法第四百六十八條之違背法令。
（二）按確定判決之有既判力，原則上以表現於主文判斷之事項為限，未表現於主文
      之判斷，縱為本訴訟之前提事項或先決問題，亦無既判力。彰化地院八十九年
      度訴字第二一三號民事確定判決並無拘束本件之效力。原判決既有前述適用法
      規不當之違背法令，自不得援用最高法院八十八年度台上字第二二三０號判決
      ，而為上訴人敗訴之判決。
三、證據：除引用原審立證方法外，補提：土地登記簿謄本十張、電腦作業土地謄本
    一件為證。另聲請傳訊證人劉金定及游彩雲。
乙、被上訴人方面：
一、聲明：求為判決：上訴駁回。
二、陳述：除與原判決所載相同部分予以引用外，補述略稱：
（一）被上訴人係由其母顏楊嘉枝全權代理出賣系爭坐落彰化縣花壇鄉○○○段第十
      之一號、面積０‧六五一七公頃土地所有權應有部分六五一七分之一三００給
      共同買受人甲○○、游彩雲，且在前案台灣彰化地方法院八十九年度訴字第二
      一三號上訴人甲○○對被上訴人丙○○所提起請求返還不當得利事件中，上訴
      人甲○○所舉之証人游彩雲在該案証稱：「原告（甲○○）有問代書說個人可
      以拿到所有權並辦妥分割，代書說可以隨時分割，是我介紹甲○○買的，我與
      原告（甲○○）都有一起買，代書說八十六年三月就可以辦妥分割，但到現在
      都沒有辦好，現在找代書也找不到」等語，故代書顯已告訴上訴人可以隨時分
      割，查專業代書都告訴買賣雙方可以分割，則代理人顏楊嘉枝以為可以分割，
      自無「明知」或「可得而知」不能分割道理，而被上訴人係從事五金業，並非
      從事土地買賣業，更不知農地購買者需有自耕能力，則上訴人主張被上訴人已
      「明知」或「可得而知」，並無根據。
（二）況訂立買賣契約後，被上訴人代理人顏楊嘉枝已將辦理土地分割合併之規費交
      予代書劉金定，此有房地產登記費用明細表附在前案可查，足認被上訴人並不
      知契約無效，否則豈有交付該規費給代書欲辦理土地分割合併之理？
（三）前案即台灣彰化地方法院八十九年度訴字第二一三號民事判決，亦已認定被上
      訴人丙○○在受領系爭土地買賣價金當時並不知無受領之權利，故駁回該案甲
      ○○所請求：「其中五十萬元自八十五年十一月二十四日起、另二百五十萬元
      自八十五年十二月十六日起、餘一百萬元自八十六年一月三十一日起算年息百
      分之五利息」，甲○○於該部分請求經駁回後，並無提起上訴，案經確定。且
      後來於九十年四月二十六日，丙○○已依前案台灣彰化地方法院八十九年度訴
      字第二一三號民事判決主文給付甲○○新台幣四百萬元及自八十九年三月九日
      起（該案起訴狀繕本送達丙○○之翌日）至清償日按年息百分之五計算之利息
      等等，九十年四月二十六日合計已給付四百二十八萬六千八百一十二元，則雙
      方糾紛早已了結，詎甲○○又另於九十年五月十四日提起本件起訴請求加給利
      息，並無理由。
（四）被上訴人係從事五金工作，且本件買賣係被上訴人委由其母顏楊嘉枝訂約，証
      人顏楊嘉枝在原審亦到庭証稱：「當時並不知道沒有自耕農身分，買賣契約是
      無效的，且代書也沒有提醒我們，直到打官司時（按指彰化地院八十九年度訴
      字第二一三號）才知道契約是無效的」等語，且被上訴人於訂約後仍將辦理合
      併及分割之「規費」與辦理合併及分割之「代辦費」交予代書，此經原審法院
      調閱前案八十九年度訴字第二一三號卷宗屬實，核與上訴人所指訂約時代書一
      再向其表明可辦理分割登記及單獨取得所有權之陳述、及甲○○起訴狀所稱土
      地代書劉金定說甲○○與游彩雲買售之土地均可個別分割，甲○○才同意與游
      彩雲一起購買等語，正相符合，是証人顏楊嘉枝之証言顯可採信。又法院於確
      定判決理由中，就訴訟標的以外當事人所主張之重要爭點本於當事人辯論之結
      果已為判斷時，除有顯然違背法令，或當事人已提出新訴訟資料足以推翻原判
      斷之情形外，同一當事人就與該重要爭點有關所提起之他訴訟，不得再為相反
      之主張，法院亦不得作相反之判斷，以符民事訴訟法上之誠信原則（參照八十
      八年度台上字第二二三０號判決）。查被上訴人之代理人於受領上訴人甲○○
      給付之款項時，並不知無受領之權利之事實，既已於前案台灣彰化地方法院八
      十九年度訴字第二一三號判決理由中判斷，並已確定在案，亦有該判決書在卷
      可稽，況上訴人就被上訴人於受領款項時，是否即已「明知」或「可得而知」
      買賣係屬無效之事實，復未能提供証據以資証明，則上訴人之主張自不足採信
      。
三、證據：除引用原審立證方法外，補提：被上訴人已依前述確定判決返還上訴人四
    百萬元及利息之收據、起訴狀（以上均為影本）各一件為證。
    理    由
甲、程序方面：按訴訟法所謂之一事不再理原則，乃指同一事件已有確定之終局判決
    ，不得再就同一事件重行起訴而言。所謂同一事件，必須同一當事人就同一法律
    關係而為同一請求，若此三者有一不同，即不得謂為同一事件。本件上訴人係依
    據民法二百十三條法律行為無效回復原狀及損害賠償之法律關係，請求被上訴人
    就其所受領之價金，自受領日起至被上訴人知悉買賣契約無效之日即八十九年三
    月八日止按年息百分之五計算之利息共六十四萬零六百八十三元及法定遲延利息
    ，至上訴人以前對被上訴人所提起之原審八十九年度訴字第二一三號返還不當得
    利事件，則係依據不當得利之法關係而請求被上訴人返還受領之四百萬元及利息
    ，前後兩訴之訴訟標的不同，非同一事件，自無一事不再理原則之適用（最高法
    院八十四年台上字第二六八九號判決參照），是上訴人提起本訴，其程序為合法
    ，被上訴人指稱上訴人所提本件給付利息之訴，違反一事不再理原則云云，尚有
    誤會，應先敘明。
乙、實體方面：
一、上訴人起訴主張：伊與訴外人游彩雲，於民國（下同）八十五年十一月二十四日
    ，與被上訴人訂立不動產預約買賣契約書，約定由伊與訴外人游彩雲共同出資，
    向被上訴人購買坐落彰化縣花壇鄉○○○段一０之一地號土地應有部分六五一七
    分之一三００，總價金新台幣（以下同）一千五百七十二萬元，訂約當時，被上
    訴人透過代書劉金定，對彼等表示買賣之上述應有部分土地可以辦理分割及土地
    所有權移轉登記，上訴人依約於八十五年十一月二十四日即簽約之日給付定金五
    十萬元，同年十二月十六日給付二百五十萬元，八十六年一月三十一日給付一百
    萬元，上訴人共已給付價金四百萬元，餘款三百八十六萬元則俟完成土地分割及
    所有權移轉登記時給付，惟被上訴人迄未辦理上述買賣土地應有部分之分割及所
    有權移轉登記，經向代書劉金定查問結果，始得知上述土地係屬農地，不能辦理
    分割，無法移轉所有權與無自耕能力之上訴人，查被上訴人明知買賣之上述土地
    係屬農地，不能辦理分割，以及上訴人無自耕能力，不能將買賣之農地所有權移
    轉登記與上訴人，竟仍與上訴人訂立買賣契約，將上述土地應有部分六五一七分
    之一三００售與上訴人，使該買賣契約自始無效，應依民法第一百十三條之規定
    ，對上訴人負回復原狀或損害賠償責任。上訴人前曾本於不當得利之法律關係，
    另案請求被上訴人將其所受領之四百萬元及自受領之日起至清償日止按年息百分
    之五計算之利息，經原法院以八十九年度訴字第二一三號，判決被上訴人應給付
    上訴人四百萬元及自知悉無法律上原因之翌日即八十九年三月九日起，至清償日
    止之法定遲延利息。至於買賣價金受領日起至知悉無法律上原因之日即八十九年
    三月八日止之法定利息損害部分，則予駁回（該事件已判決確定），是上訴人因
    上述買賣契約之訂定交付四百萬元與被上訴人，就所交付之四百萬元仍受有自該
    價金交付時起，至八十九年三月八日止，相當於法定遲延利息之損害六十四萬零
    六百八十三元（詳如附表所載），爰再依據民法第一百十三條，本於法律行為無
    效回復原狀損害賠償之法律關係，求為判命被上訴人給付六十四萬零六百八十三
    元及自起訴狀繕本送達翌日起至清償日止，按年息百分之五計付利息，並宣告附
    條件假執行之判決。
二、被上訴人則以：上訴人前曾於原審法院對伊提起返還不當得利訴訟，經原審於八
    十九年十一月二十日，以八十九年度訴字第二一三號判決確定，駁回被上訴人關
    於上述價金交付之日起至八十九年三月八日止利息之請求，玆上訴人又就同一事
    件重複起訴，顯然違反一事不再理原則，其訴為無理由。又系爭土地買賣契約，
    訂約之初，被上訴人係委由母親顏楊嘉枝出面代理與上訴人訂約，伊以從事五金
    買賣為業，訂約當時伊並不知悉系爭農地不能分割過戶給無自耕農身分之買受人
    即上訴人，訂約後伊已將系爭土地買賣所應支付之分割登記之相關費用交給代書
    ，可見伊並不知悉系爭農地不能分割過戶給無自耕農身分之買受人即上訴人，迄
    收受原審上述不當得利民事判決正本，始知悉系爭土地買賣契約違反法令而為無
    效，上訴人之請求為無理由等語，資為抗辯。
三、上訴人主張：伊與訴外人游彩雲，於八十五年十一月二十四日，與被上訴人訂立
    不動產預約買賣契約書，約定由伊與訴外人游彩雲共同出資，向被上訴人購買坐
    落彰化縣花壇鄉○○○段一０之一地號土地應有部分六五一七分之一三００，總
    價金一千五百七十二萬元，訂約當日即八十五年十一月二十四日，上訴人已給付
    定金五十萬元，同年十二月十六日給付二百五十萬元，八十六年一月三十一日給
    付一百萬元，上訴人共已給付價金四百萬元，餘款三百八十六萬元則約定於系爭
    買賣之土地辦妥分割並將土地所有權移轉登記與買受人時全部付清，惟上述土地
    因係農地，依土地法第三十條及農業發展條例第三十條之規定不能辦理分割及過
    戶給無自耕能力之人，而上訴人並無自耕能力，致系爭買賣之土地迄未辦理分割
    及所有權移轉登記與上訴人等情，固據上訴人提出不動產預約買賣契約書影本附
    卷可憑（見原審卷第一二頁至第一四頁）。又上訴人前曾本於不當得利之法律關
    係，另案請求被上訴人將其所受領之上述四百萬元及自受領之日起至清償日止按
    年息百分之五計算之利息，經原法院以八十九年度訴字第二一三號，判決被上訴
    人應返還上訴人四百萬元及自知悉無法律上原因之翌日即八十九年三月九日起，
    至清償日止之法定遲延利息。至於買賣價金受領日起至知悉無法律上原因之日即
    八十九年三月八日止之法定利息損害部分，則予駁回，該事件已判決確定等情，
    有該判決影本、判決確定證明書可憑（見原審卷第十五至十九頁），此部分之事
    實，亦堪信為真實。
四、上訴人係主張系爭土地買賣無效，依據民法第一百十三條及二百十三條第二項之
    規定，請求給付系爭款項（原審卷第七頁）。按民法第一百十三條規定：「無效
    法律行為之當事人，於行為時知其無效或可得而知者，應負回復原狀或損害賠償
    之責任」。同法第二百十三條第二項規定：「因回復原狀而應給付金錢者，自損
    害發生時起加給利息」。上訴人主張被上訴人受領上述四百萬元價金時知悉系爭
    買賣有無效之原因，被上訴人則否認之，並辯稱：訂約之初，被上訴人係委由母
    親顏楊嘉枝出面代理與上訴人訂約，伊以從事五金買賣為業，訂約當時伊並不知
    悉系爭農地不能分割過戶給無自耕農身分之買受人即上訴人，訂約後伊已將系爭
    土地買賣所應支付之分割登記之相關費用交給代書，由此亦足見伊並不知悉系爭
    農地不能分割過戶給無自耕農身分之買受人即上訴人，迄收受原審上述不當得利
    民事判決正本，始知悉系爭土地買賣契約違反法令而為無效等語。是本件爭執要
    點在於被上訴人收受上述買賣價金當時是否知悉兩造間之買賣契約無效或可得而
    知買賣契約無效。經查：
（一）被上訴人係從事五金工作，已據被上訴人於原審陳明在卷（原審卷第五十三頁
      ），系爭土地買賣係被上訴人委由其母顏楊嘉枝出面與上訴人訂立買賣契約，
      證人顏楊嘉枝於原審證稱：「當時並不知道沒有自耕農身分，買賣契約是無效
      的，且代書也沒有提醒我們，直到打官司時（指原審法院八十九年度訴字第二
      一三號）才知道契約是無效的」等語（見原審卷第四五頁），且被上訴人於訂
      立系爭買賣契約後，已將辦理合併及分割之規費與辦理合併及分割後標示變更
      之代辦費交予代書之情，為兩造所不爭，核與上訴人所指訂約時代書一再向其
      表明可辦理分割登記及單獨取得所有權之陳述相符，是被上訴人所辯：伊收受
      上述買賣價金當時並不知悉系爭買賣契約為無效，尚非無據。再按法院於確定
      判決理由中，就訴訟標的以外當事人所主張之重要爭點本於當事人辯論之結果
      已為判斷時，除有顯然違背法令，或當事人已提出新訴訟資料足以推翻原判斷
      之情形外，同一當事人就與該重要爭點有關所提起之他訴訟，不得再為相反之
      主張，法院亦不得作相反之判斷，以符民事訴訟法上之誠信原則（最高法院八
      十八年度台上字第二二三０號判決參照）。查：被上訴人於前述時間受領上訴
      人給付之買賣價金四百萬元時，並不知悉其並無受領該四百萬元價金之權利之
      事實，已據原審法院於另案即上述八十九年度訴字第二一三號兩造間返還不當
      得利事件判決理由中判斷（見該判決理由四第八至十行），該判決並已確定在
      案，有該判決書可稽（見原審卷第十五至十九頁），前述確定判決理由既已認
      定被上訴人收受上述四百萬元當時並不知悉其無受領權利，且該確定判決又無
      顯然違背法令之情形，上訴人亦未能提出新訴訟資料足以推翻原判斷，上述確
      定判決之當事人又與本件當事人相同，依據最高法院上述判決意旨，上訴人就
      與上述重要爭點有關所提起之本件訴訟，在本件訴訟中即不得再為相反之主張
      ，法院亦不得作相反之判斷，以符民事訴訟法上之誠信原則。此外，上訴人復
      未能舉證證明被上訴人於受領上述四百萬元款項時即已知或可得而知系爭土地
      買賣契約係屬無效之事實，由此更足認被上訴人所辯：伊收受上述買賣價金當
      時並不知悉系爭買賣契約為無效一節，尚屬可採。
（二）上訴人雖另主張：兩造於八十五年十一月二十四日所訂立之買賣契約，因違反
      當時土地法第三十條及農業發展條例第三十條禁止農地細分之強制規定，依民
      法第二百四十六條之規定，為無效之契約，而無效之法律行為係自始當然的不
      生效力，不論當事人於行為當時是否明知或可得而知其無效，均應逕行適用民
      法第二百十三條至第二百十八條有關損害賠償之規定，亦即雙方當事人當然互
      負回復原狀或損害賠償之責任，原判決依據民法第一百十三條之規定駁回上訴
      人之訴，顯然違法云云。惟按民法第一百十三條規定：「無效法律行為之當事
      人，於行為時知其無效或可得而知者，應負回復原狀或損害賠償之責任」。依
      此規定，無效法律行為當事人需於行為時知其無效或可得而知者，始應負回復
      原狀或損害賠償責任，並非當然負回復原狀或損害賠償責任，本件被上訴人收
      受上述四百萬元買賣價金當時並不知悉系爭買賣契約為無效，已詳如上述，被
      上訴人於訂約時既不知悉系爭買賣契約無效，則上訴人依據民法第一百十三條
      ，請求被上訴人給付系爭款項，自非有據。上訴人於原審係依據民法第一百十
      三條之規定提起本訴，原審就其主張之上述法條所定賠償要件予以論斷，並無
      不當，上訴人提起第二審上訴後，另指原判決依據民法第一百十三條規定駁回
      其訴為違背法令云云。顯非可採。
（三）綜上所述，被上訴人於系爭不動產買賣契約訂定時，並無「明知」或「可得而
      知」系爭土地買賣契約有無效之情形，從而，上訴人依民法第二百十三條之規
      定，請求被上訴人給付系爭如附表所示之款項，洵非正當，原審為上訴人敗訴
      之判決，並駁回其假執行之聲請，核無不合，上訴論旨，指摘原判決失當，求
      予廢棄，為無理由，應予駁回。
五、據上論結，本件上訴為無理由，依民事訴訟法第四百四十九條第一項、第七十八
    條判決如主文。
中　　　華　　　民　　　國　　九十一　　年　　　四　　　月　　二十三　　日
~B1民事第五庭審判長法　官　陳滿賢
~B2　　　　　　　　法　官　朱　樑
~B3　　　　　　　　法　官　邱森樟
右為正本係照原本作成。
不得上訴。
~B　　　　　　　　書記官　粘銘環
中　　　華　　　民　　　國　　九十一　　年　　　四　　　月　　二十六　　日
~H
     附 　表
┌───────────────────────────────────┐
│1.民國八十五年十一月廿四日起至八十九年三月八日止共1200天為：　　　　　│
│　500,000元×0.05×1200天／365天(一年)＝82,191元　　　　　　　　　　　│
│　( 定金 )　 (利率)　　( 時　　　期 )　　 (利息) 　　　　　　　　　　 │
├───────────────────────────────────┤
│2.民國八十五年十二月十六日起至八十九年三月八日止共1178天為：　　　　　│
│　2,500,000元×0.05×1178天／365天(一年)＝403,424元 　　　　　　　　　│
│　(第一期款)　(利率)　　( 時　　　期 )　　 (利息)　　　　　　　　　　 │
├───────────────────────────────────┤
│3.民國八十六年一月三十一日起至八十九年三月八日止共1132天為：　　　　　│
│　1,000,000元×0.05×1132天／365天(一年)＝155,068元　 　　　　　　　　│
│　(第二期款)　 (利率)　　( 時　　　期 )　　 (利息)　　 　　　　　　　 │
├───────────────────────────────────┤
│ １＋２＋３＝640,683元 (利息之總數額) 　　　　　　　　　　　　　　　　│
└───────────────────────────────────┘
